【裁判字號】    92,訴,2580
【裁判日期】    950331
【裁判案由】    貪污
【裁判全文】
臺灣板橋地方法院刑事判決              92年度訴字第2580號
公  訴  人  臺灣板橋地方法院檢察署檢察官
被      告  壬○○
選任辯護人  李成功律師
            鄭勝助律師
上列被告因貪污案件，經檢察官提起公訴（92年度偵字第2497、
4082、4415號）， 本院判決如下：
    主  文
壬○○無罪。
    理  由
一、公訴意旨略以：被告壬○○係中華電信股份有限公司電信研
    究所（下稱電研所）870 專案室經理，負責規劃中華電信股
    份有限公司（下稱中華電信公司）「客服人力資源管理平台
    系統」專案之全案採購規範制定，為依據法令從事於公務之
    人員；丙○○係金奇電腦股份有限公司（下稱金奇公司）之
    實際負責人（丙○○所涉刑責由臺灣板橋地方法院檢察署檢
    察官另行處理）。緣金奇公司為求標得在前開「客服人力資
    源管理平台系統」專案下，標的高達新臺幣（下同）3000萬
    元之編號N900829 號採購案，遂由丙○○主動接近被告壬○○，希望被告壬○○透露相關採購案之需求規範，以較同業
    早一步取得相關產品之代理權，而能順利得標，得標後亦將
    給予被告壬○○「相當的好處」。被告壬○○知悉後，遂於
    民國90年7 、8 月間，將870 專案室所定，最重要軟體技術
    為中文顯示系統之規範，以及中華電信公司即將於同年8 月
    間，召開「90年度客服人力資源管理平台系統採購規格審查
    會議」，會後亦將隨即公告招標等與系爭標案重要相關之商
    機訊息，透露使丙○○知悉，並承諾若金奇公司順利得標，
    亦將協助完成驗收付款之情。丙○○從被告壬○○處獲得上
    開重要消息後，即向90年7 、8 月當時，唯一已經開發出中
    文顯示軟體之德鴻科技股份有限公司（下稱德鴻公司），爭
    取到關於系爭採購案之獨家代理權，而事後中華電信公司果
    於90年8 月15日召開「90年度客服相關系統採購會議」、隨
    即又於同月20日召開「90年度客服相關系統採購規格審查會
    議」，而丙○○亦在爭取到系爭中文軟體之獨家代理權後，
    果於同年10月26日順利以3 千2 百30萬元得標。丙○○於順
    利得標後，為答謝被告壬○○所提供之訊息，且為使被告壬○○繼續協助上開採購案件之驗收順利，遂連續於同年12月
    6 日交付85萬元、91年1 月9 日及同月14日各交付145 萬元
    、同年3 月7 日交付130 萬元，以親自開車至電研所臺北辦
    事處所在地之臺北市○○路○段74巷口接被告壬○○，當被
    告壬○○進入丙○○車內，便立刻將裝有前開金額之牛皮紙
    袋交與被告壬○○之方法，交付共計505 萬元之賄賂。被告
    壬○○遂透過其下屬電研所乙○○，指示不知情之下屬戊○○，就系爭採購案之附加條款部分全部不予驗收，以不實際
    驗收之方式，使該採購案得在90年12月26日當日即驗收完成
    ，金奇公司因而取得電研所90年度之預算額。嗣於92年1 月
    間，法務部調查局因調查金奇公司違反政府採購法案件，始
    循線查知前情。因認被告所為涉犯貪污治罪條例第4 條第1
    項第5 款之罪嫌云云。
二、按犯罪事實應依證據認定之，無證據不得認定犯罪事實，刑
    事訴訟法第154 條第2 項定有明文；次按認定犯罪事實，須
    依證據，而所謂證據，係指合法之積極證據就犯罪事實能為
    具體之證明者而言；又認定不利於被告之事實，須依積極證
    據，苟積極證據不足為不利於被告事實之認定時，即應為有
    利於被告之認定，更不必有何有利之證據，最高法院30年上
    字第816 號著有判例。再所謂「積極證據足以為不利被告事
    實之認定」，係指據為刑事訴訟法上證明之全盤證據資料，
    無論其為直接證據或間接證據，在客觀上均須達於通常一般
    之人均不致於有所懷疑，而得確信其為真實之程度，始得據
    為有罪之認定，若其關於被告是否犯罪之證明未能達此程度
    ，而有合理性懷疑之存在，致使無從形成有罪之確信，根據
    「罪證有疑，利於被告」之證據法則，即不得遽為不利於被
    告之認定，此觀諸最高法院76年臺上字第4986號判例意旨自
    明。再我國刑事訴訟制度業已修正為以當事人進行主義為主
    ，職權進行主義為輔，檢察官立於原告之地位，其對於被告
    之犯罪事實，本負有積極舉證之義務，且刑事被告原無自證
    無罪之義務，其在訴訟上所為之辯解，只須達於對起訴事證
    提出合理質疑之程度為已足，檢察官如對於被告所為之辯解
    仍有爭執，即應依照刑事訴訟法第161 條之規定，自負積極
    舉證之責，合先敘明。
三、公訴人認被告壬○○涉犯貪污治罪條例第4 條第1 項第5 款
    之罪嫌，無非係以被告壬○○之自白，證人丙○○、庚○○
    、丁○○、蔡水發、甲○○、戊○○、乙○○之證詞，及金
    奇公司的存摺，中華電信公司90年度客服相關系統採購會議
    記錄、90年度客服相關系統採購規格審查紀錄並附系爭採購
    案鎖定規格、被告壬○○筆記型電腦中所存放之電子郵件等
    扣案可佐資為其論據。
四、訊據被告壬○○堅詞否認有何違反貪污治罪條例第4 條第1
    項第5 款之犯行，辯稱：因伊不諳羈押之法律上意義，誤認
    羈押就是永遠不能見自由天日，並猜測被羈押之理由就是沒
    按照檢、調人員之意思招認，為求脫免羈押，始自白承認收
    受丙○○所指之賄款，且虛構賄款之流向，伊之自白並非出
    於自由意識；且自白收受賄款之專案為N910902 ，理由為提
    供中華電信股份有限公司臺灣北區電信分公司（下稱中華電
    信北區分公司）內部需求的消息給他們，使林鴻銘順利得標
    ，伊是臺灣客服中心發展協會（下稱臺灣客服中心）之理事
    長，是這方面權威，他們才會找伊，與丙○○所述行賄之專
    案為N900829 ，及行賄之理由為協助驗收等情均不相符，且
    伊自白之專案N910902 ，並非金奇公司得標，而自白收受50
    0 多萬顯與證人丙○○稱給付伊賄款為得標案金額之2 成杆
    格，且丙○○所述之N900829 專案，並無起訴書所述之「中
    文顯示系統」之規格要求，又證人丙○○所稱給付賄款之時
    間、明細，與被告於92年1 月17日自白收受賄款之時間、金
    額等節均不相符，況伊於92年1 月17日自白之金額乃證人詹
    棨棟清償伊投資當舖之還款，又N900829 專案之驗收，係由
    甲○○批示交鄭信璋主驗並通知電研所會驗，鄭信璋乃通知
    乙○○派員協助會驗，乙○○再囑咐戊○○會驗，伊於驗收
    過程並未對乙○○或戊○○有任何之指示，至電子郵件部分
    ，伊完全不認識智酷公司之黃科運，該電子郵件是寄給乙○○，由乙○○轉寄給伊，伊有看過該信的主文內容，但對該
    信件前述之附加檔案內容並未閱讀，之後伊即將該封電子郵
    件歸檔於「870 」下之乙○○所主持之873 計劃「873 」下
    儲存，而且黃科運所寄N900829 採購案關之資料，並非前述
    電研所負責草擬之有關N900829 採購案中「排班軟體」部份
    之驗收文件，是屬於中華電信北區分公司另外自行採購之軟
    硬體設備，且郵件中之「驗收文件」，金奇公司應於90年11
    月23日已將該文件送給中華電信北區分公司，該部份電研所
    並未派員驗收，而是北區分公司自行驗收的，伊認為應是廠
    商誤以為研究所也會派員參與驗收，才會將前述資料寄予乙○○，而乙○○寄給伊的用意，應該只是要讓伊知道而已等
    語。
五、茲就本院認定之結果，分論如下：
(一)、被告壬○○之自白：
  (1)、有關被告壬○○於92年1 月17日本院訊問時之供述有證據
      能力：按被告之自白，非出於強暴、脅迫、利誘、詐欺、
      疲勞訊問、違法羈押或其他不正之方法，且與事實相符者
      ，得為證據，刑事訴訟法第156 條第1 項有明文規定。被
      告壬○○辯稱：伊因檢察官於偵訊結束時，告知將向法院
      聲羈押、禁見，之後法警即將伊送至留置室（似「小籠子
      」之密閉空間）孤立無援、度秒如日地等候約4 小時，直
      至92年1 月17日凌晨1 時許，始經法警提出，就羈押之審
      理應訊。因不諳羈押之法律上意義，在留置時間內，驚恐
      地誤認羈押就是永遠不能見自由天日，並猜測被羈押之理
      由就是沒按照檢、調人員之意思招認，令他們生氣，心裡
      只要能出去，縱使屈招，司法最後也必還其清白，為求脫
      免羈押，始自白承認收受丙○○所指之賄款，但當日檢察
      官以伊並未詳細交代受賄原因，仍堅持應羈押、禁見，始
      虛構賄款之流向，因伊之自白非出於任意性，依刑事訴訟
      法第156 條第1 項之規定，無證據能力云云。然查：依現
      階段刑事訴訟法規定檢察官並無羈押被告之權，僅有聲請
      法院羈押被告之權，應為一般人民所知悉。易言之，檢察
      官是否聲請法院羈押，法院是否准許羈押聲請，均應依法
      律之規定，審酌是否有羈押之要件，此與被告是否自白犯
      罪無關，而縱使法院准予羈押，亦僅係為利於日後之偵查
      、審判進行，不同於有罪確定判決之執行，被告壬○○於
      案發時已年滿41歲，且精神狀況正常，對於上情難諉為不
      知。況且被告壬○○於第1 次調查局接受詢問時已選任辯
      護人，此有調查筆錄可證（92年度他字第357 號偵查卷第
      52頁正面），而被告壬○○所選任之辯護人乃具有高度法
      律專業知識，當知檢察官並無羈押被告之權，僅有聲請法
      院羈押被告之權，法院是否准許羈押聲請，均應依法律之
      規定，審酌是否有羈押之要件，且其辯護人嗣於檢察官92
      年1 月16日訊問時及檢察官向本院聲請羈押時，於本院92
      年1 月17日訊問時均有到庭為其辯護，足以保障其權利，
      有偵查筆錄及本院訊問筆錄可佐（92年度偵字第2497號偵
      查卷第3 、4 頁、本院92年度聲羈字第47號刑事卷92年1
      月17日訊問筆錄）。而查被告在留置時間內，驚恐地誤認
      羈押就是永遠不能見自由天日，乃其內心恐懼、臆測主觀
      之想像，非因調查局、檢察官或法院於訊問時有何出於強
      暴、脅迫、利誘、詐欺之不正之方法，是被告於92年1 月
      17日本院訊問時之供述，依法自得作為證據，合先敘明。
  (2)、次查、被告壬○○固於92年1 月17日本院訊問時陳稱：「
      我不想浪費社會成本，我承認這樣的事實，我有收受金奇
      公司的回扣，林鴻銘所指的是事實，我共收500 多萬元左
      右，就如林鴻銘所說的專案，是從91年1 月2 日開始收受
      回扣」。「存摺內90年11月9 日現金存款41萬元不是回扣
      ，91年11月14日30萬是賄款，91年9 月27 日50 萬是賄款
      ，是丙○○因『91年度北區擴充客服平台系統』給我的，
      今天所查的帳單就有，彰化銀行我自己的帳號，有7 、80
      萬元，我太太陳秀慧彰化銀行4 、50萬、世華銀行我自己
      的帳戶及我繳交的保險費90萬元都是林鴻銘給我的錢，我
      會先存之後陸續存入我、及我太太的戶頭」。「因為我是
      顧問性質，是他們來問我，我叫底下的人設計，我負責研
      發，不負責採購，是他們要詢問我一些問題，才交賄款給
      我。我沒有負責驗收，我提供北區分公司內部需求的消息
      給他們，所以才使林鴻銘順利得標，整個臺灣的客服方向
      ，是由我們提出一些方法，然後提供中華電信北區分公司
      一個規劃書，他們不知道怎麼規劃，是我們建議他們如何
      規劃，他們採用與否，我們都會知道，這部分是公開的，
      並不是秘密，並且可從網路查得，我是臺灣客服中心之理
      事長，是這方面權威，他們才會找我。」等語，被告於本
      院審理時則陳稱：伊並沒有收受任何賄款，是因害怕被羈
      押才為不實之自白等語，經細視被告之上開自白內容，其
      並未自承有檢察官起訴所稱協助驗收付款乙節，僅稱提供
      中華電信北區分公司內部需求的消息給丙○○，才使丙○○順利得標，而內部需求所指為何？至於係何專案給付賄
      款，被告於上開訊問時初稱「即如林鴻銘所說的專案」，
      惟丙○○所指之專案有2 個（詳如下述(二)3.(1)），嗣又稱
      賄款是丙○○因『91年度北區擴充客服平台系統』給伊，
      似指N910902 標案，是被告自白之專案究係N900829 、抑
      或是N910902 ？容有疑問。而被告上開訊問時所自白收取
      之金額為500 多萬元左右，惟合計其上開自白收受金額之
      明細，卻約300 萬元，未達500 萬元，是被告自白收受賄
      款之時間與金額明細等情，均不明確；況被告上開自承之
      情節，對照丙○○於調查局時、偵查、及本院審理中所證
      稱給付賄款之時間（甚且相隔1 年）、數額明細、及給付
      賄款之專案及理由等情（詳後述理由(二)3.、5.），均不相
      符合，自難認被告自白與事實相符。
(二)、證人丙○○先後之證述之證據證明力：
  1.、按刑事訴訟法第156 條第2 項規定：被告之自白，不得作
      為有罪判決之唯一證據，仍應調查其他必要之證據，以察
      其是否與事實相符。其立法意旨乃在防範被告自白之虛擬
      致與真實不符，故對自白在證據上之價值加以限制，明定
      須藉補強證據以擔保其真實性。又利用非共同被告之共犯
      之自白或其他不利於己之陳述，為認定被告犯罪之證據，
      不特與利用被告自己之自白作為其犯罪之證明同有自白虛
      偽性之危險，亦不免有嫁禍於被告而為虛偽供述之危險。
      故就刑事訴訟法第156 條第2 項之立法意旨觀之，非共同
      被告之共犯之自白或其他不利於己之陳述，固得作為認定
      被告犯罪之證據，但不得作為有罪判決之唯一證據，仍應
      調查其他必要之證據，以察其是否與事實相符，亦即仍須
      有補強證據以擔保該共犯自白之真實性，始得採為斷罪之
      依據，並非絕對可由法院自由判斷該共犯之自白或不利於
      己之陳述之證明力。若不為調查，而專憑此項供述據為被
      告犯罪事實之認定，即與上開規定有違。又上開所謂共犯
      ，包括任意共犯及必要共犯（含對向犯罪之共犯）；所謂
      補強證據，則指除該自白或不利於己之陳述本身之外，其
      他足以證明自白之犯罪事實確具有相當程度真實性之證據
      而言，雖所補強者，非以事實之全部為必要，但亦須因補
      強證據與自白之相互利用，足使犯罪事實獲得確信者，始
      足當之，此亦有最高法院92年度臺上字第3282號判決要旨
      可資參照。
  2.、證人丙○○先後之證述如下：
    (1)、92年1 月13日於調查局詢問時陳稱：「大約於90年11月
        間，金奇公司標得中華電信北區分公司『91年度北區擴
        充客服人力資源管理平台系統』（案號：N910902）採
        購案，金額新臺幣3000萬元左右，因為採購金額相當龐
        大，又接近年底，我為使該購案工程款能於90年年底前
        儘快撥付，我和負責驗收該購案工程之「870 專案」經
        理壬○○，約定於臺北市○○○路與信義路口附近咖啡
        館（近捷運車站）會面，商談該購案回扣的問題，依當
        天協調結果，金奇公司應交付簡總金額約5 、6 百萬元
        左右之回扣，約購案之2 成。金奇公司給壬○○的回扣
        前後共分4 次交付，都是我本人親自開車到壬○○位於
        北市○○路○ 段7 …。支付予壬○○的回扣計有：90年
        12月6 日850,000 元、91年1 月9 日1,450,000 元、91
        年1 月14日1,450,000 元、91年3 月7 日1,300,000 元
        、91年9 月10日1,300,000 元5 筆，其中第1 筆至第4
        筆都是支付北區分公司N910902 採購案之回扣，金額50
        5 萬元，第5 筆91年9 月10日1,300, 000元則是另案之
        回扣。」等語（見92年度他字第2497號偵查卷，第15至
        17頁）
    (2)、於92年1 月17日檢察官偵訊中陳稱：「為何給簡500 多
        萬現金，因為如果91年度北區客服平台於90年度開標且
        驗收完畢，就會花到隔年度預算，不知何時才會領到貨
        款。如果當年度通過，則可在當年12月底或下年1 月領
        到貨款。在壬○○建議投標之前，會有不同廠商去找他
        談，建議他用自己公司的規格，我們公司也不例外。之
        前雖有默契，但沒有明說，我在開標後才給他錢。」等
        語（見同上偵查卷，第71、72頁）。
    (3)、於92年3 月19日調查局訊問時陳稱：「金奇公司90年度
        間承攬中華電信北區分公司之N000000-0 採購案，該公
        司之電研所870 專案室經理簡志除協助金奇公司標得案
        件後儘快於90年底驗收請款外，更於該採購案規格形成
        後，告知規格，協助本公司順利標得本案。該案係『客
        服人力資源管理平台系統』，而該案規範中經壬○○指
        導之870 專案室所訂之最重要軟體技術為中文顯示系統
        ，當時僅有德鴻公司開發出該軟體中文系統，我經壬○○告知後，隨即向德鴻公司爭取該軟體於本採購案之獨
        家經銷權，並順利取得代理權，故於90年10月12日第1
        次投標安排金奇、德鴻、智酷等公司（該次流標），及
        90年10月26日第2 次投標中安排金奇、倍力、智酷、洪
        大等公司圍標，並順利以3230萬元得標。壬○○係約於
        90年7 、8 月間，在90年8 月20日中華電信公司召開採
        購規格審查會議前告知，並表示將開會審查，且儘速訂
        規格，並於10月間公告招標、年底前協助完成驗收付款
        ，以免過一段時日（數月），其他公司也開發出該軟體
        之中文系統，造成搶標。即在前述會議結束後，中華電
        信公司各部門同意簡所提議之規範，壬○○即告知該規
        範沒問題，我便表示順利驗收該款後，分期支付。90年
        8 月20日90年度客服相關採購規格審查會議紀錄、90年
        10月12日第1 次投標紀錄、90年10月26日第2 次投標紀
        錄影本各乙份等文件是前述會議、開會之資料。」等語
        （見92年度偵字第4415號偵查卷，第42、43頁反面）。
    (4)、於本院94年11月1 日審理時證稱：「訊息是總公司有經
        手，分派給分公司，分派的案子應該很大，我們得到訊
        息就著手蒐集資料，他說總公司有下來一個購案．．．
        因為我們擴展業務的關係，業務所需。因為他是客服協
        會的理事長，我們是為了攀關係，主要是這個原因．．
        ．其實我在調查局及偵查庭都已說過了，現在國家機關
        的採購案，幾乎沒有辦法綁標，但是我們可以透過訊息
        ，優先取得而得到優勢，我們公司不可能得到一個案子
        ，就不虞匱乏，希望透過電研所這樣的關係，取得其他
        的訊息，在本案的訊息是指中文化操作的訊息。我最大
        的優勢是在被告告訴我北區分公司有一個很大的購案．
        ．．所有進口軟體都有中文的問題，是我自己判斷出來
        的，產品是我自己去找。」等語。（本院卷二，94年11
        月1 日下午審理筆錄第2 至13 頁）
  3.、證人丙○○上開之證述，有先後不一之瑕疵，分述如下：
    (1)、交付賄款之專案：
      N910902 案。（見92年度他字第2497號偵查卷，第15至
        17 頁）
      N900829 案。（見92年度偵字第4415號偵查卷，第42、
        43頁反面）
    (2)、交付賄款之理由：
      「採購金額相當龐大，又接近年底，為使該購案工程款
        能於90年底儘快撥付」。（嗣丙○○於本院審理時改稱
        ：伊知道他們必須在年底前驗收，以消化預算，他們的
        驗收是否有比較快，伊不清楚等語。）（見92年度他字
        第2497號偵查卷，第71、72頁，及本院卷二，94年11月
        1 日下午審理筆錄第15 頁）
      「協助驗收」兼具「告知中文顯示系統規格，協助順利
        得標」。（見92年度他字第2497號偵查卷，第71、72頁
        ，及92年度偵字第4415號偵查卷，第42、43頁反面）
      「告知中華電信北區分公司有一個很大的購案」。（本
        院卷二，94年11 月1日下午審理筆錄第2 、3 頁）
      「因為我們擴展業務的關係，業務所需」。（本院卷二
       ，94年11 月1日下午審理筆錄第5 頁）
      「因為他是客服協會的理事長，我們是為了攀關係」。
        （本院卷二，94年11月1 日下午審理筆錄第2、6 頁）
      「告知中文化操作之訊息」。
        （本院卷二，94年11月1 日下午審理筆錄第13 頁）
  4.、綜上證人丙○○之證詞，其就交付予被告賄款之專案為何
      ? 交付賄款之原因? 等情節，前後供述之情節反覆不一，
      大相逕庭，顯有前後不一致之情形，容有疑義？其證詞顯
      有瑕疵可指。倘認證人丙○○所稱專案為N910902 （91年
      度北區『擴充』客服人力資源管理平台系統採購案），惟
      該標案係於91年10月30日始開標、決標，得標廠商係「精
      業股份有限公司」，有行政院公共工程委員會政府採購案
      網站公告1 份可憑（見查院卷一，第52頁），並非金奇公
      司；又倘若證人丙○○所指專案為N900829 案等語，惟證
      人丙○○稱給付被告壬○○賄款為得標案金額之2 成，而
      N900829 案得標價為3230萬元，2 成則應為646 萬元，亦
      與丙○○所稱行賄金額為505 萬元不符；又倘若為N90082
      9 案，但該標案僅有「中文化操作介面」並無「中文顯示
      系統」之規格要求（詳下述理由(三)）。再證人丙○○陳稱
      第一次與被告見面是在協會理事長辦公室云云（見本院94
      年11月1 日下午審理筆錄第2 頁），惟臺灣客服中心發展
      協會乃成立於91年3 月7 日，被告為第1 任理事長，有全
      國性及區級人民團體立案證書、及全國性及區級人民團體
      負責人當選證明書影本各1 紙為憑，則證人丙○○無從於
      認識被告前之90年12月6 日即給付第1 筆賄款。復證人丙○○亦曾陳稱：伊確認係驗收後，拿到錢才會開始給賄款
      ，且稱90年12月6 日即確定已經付款云云，惟N900829 案
      係於90年12月6 日開始點驗，同年12月18日始驗收完成，
      有中華電信北區分公司結算驗收證明書1 紙可憑，是證人
      丙○○之證詞有上述諸多繆誤之處，自難遽予採信。
  5.、第查，證人丙○○稱：「交付被告之總金額約5 、6 百萬
      元左右之回扣，約購案之2 成。分4 次交付，90年12月6
      日850,000 元、91年1 月9 日1,450,000 元、91年1 月14
      日1,450, 000元、91年3 月7 日1,300,000 元，金額505
      萬元」等語（92年度他字第2497號偵查卷，第15至17頁）
      ，而被告於本院92年1 月17日訊問時雖自白收受丙○○之
      賄款約500 多萬元，惟稱收受之時間為「是從91年1 月2
      日開始收受回扣，91年11月14日30萬是賄款，91年9 月27
      日50萬是賄款，彰化銀行我自己的帳號，有7 、80萬元，
      我太太陳秀慧彰化銀行4 、50萬、世華銀行我自己的帳戶
      及我繳交的保險費90萬元都是林鴻銘給的」等語，就證人
      丙○○所稱給付賄款之時間、明細，則與被告於92年1 月
      17日自白收受賄款之時間、金額明細等情，均不相符，是
      證人丙○○所述交付之時間、金額等，核有疑義。
  6.、查證人丙○○既供稱有行賄被告，則證人丙○○在本件被
      告所涉貪污治罪條例第4 條第1 項第5 款之罪嫌中係涉有
      同法第11條第1 項之行賄罪嫌（公訴人嗣於92年12月27日
      以91年度偵字第23345 號、92年度偵字第4416號以證人保
      護法第14條第2 項之規定為不起訴處分，有該起訴書1 份
      在卷足參），故證人丙○○在本案中之地位係屬對向犯罪
      之共犯，其所為之證述實屬非本案共同被告之共犯之自白
      或其他不利於己之陳述，且係對於本案被告不利之陳述，
      則依前開最高法院92年度臺上字第3282號判決要旨之說明
      ，證人丙○○之證述雖得作為本案認定被告犯罪之證據，
      惟尚不得作為被告有罪判決之唯一證據，仍應調查其他必
      要之證據，以察其是否與事實相符，且為擔保渠等所為不
      利於對向共犯即被告之陳述之真實性，尤應有足以令人確
      信其陳述為真實之補強證據。況證人丙○○之證述既有如
      前述之先後不一之瑕疵（詳前述理由五(二)3.），則證人丙○○對於被告不利之供述應必須有更具體、明確及確信證
      明力之證據來補強證人丙○○之供述為真實。
  7.、綜上，證人丙○○於為警查獲行賄之犯行後，始為前揭之
      供述，非無為邀求不起訴處分，故意攀誣被告之可能，業
      如前述，在查無令人確信證人丙○○陳述為真實之證據情
      形下，其證詞之可信度，已有疑義，況且證人丙○○於調
      查局、偵查中及本院審理時所為不利於被告之供述，有前
      後不一致之情形，業如前述，是在無其他佐證下，尚難僅
      憑證人丙○○有瑕疵之證言，逕為被告不利之認定。
(三)、第查，起訴書所稱被告於90年7 、8 月間，將870 專案室所
    定，最重要軟體技術為中文顯示系統之規範，以及中華電信
    公司即將於同年8 月間，召開「90年度客服人力資源管理平
    台系統採購規格審查會議」，會後亦將隨即公告招標等與系
    爭標案重要相關之商機訊息，透露使證人丙○○知悉，而證
    人丙○○旋即向90年7 、8 月當時，唯一已經開發出中文顯
    示軟體之德鴻公司，爭取到關於系爭採購案之獨家代理權，
    而證人丙○○亦因爭取到系爭中文軟體之獨家代理權後，果
    於同年10月26日順利以3 千2 百30萬元得標等情。經查，證
    人丙○○固稱：「N000000 0十年度客服人力資源管理平台
    系統最重要軟體技術為『中文顯示系統』，當時僅有德鴻公
    司開發出該軟體中文系統」云云（92年度偵字第4415號偵查
    卷，第42、43頁反面），然查，經核對「90年度客服人力資
    源管理平台系統採購規格審查會議」規格說明，其中有3.7.
    3 條之「中文化操作介面，輸入資料也可輸入與顯示中文，
    不會產生亂碼」。而所謂中文化操作介面此一規格系Double
    -ByteEnable 之意，它只能顯示輸入的中文，但操作仍是英
    文。而中文顯示系統，係整個操作畫面都是中文，係於91年
    農曆年左右才開發完成，此業經證人即德鴻公司之負責人己○○結證屬實（本院卷二，94年11月1 日下午審理筆錄，第
    27至31頁）。而在草擬N900829 案採購案時，市面上並沒有
    中文顯示系統，N900829 案是有中文化操作介面，而中文化
    操作介面，符合此一規格的產品眾多，在臺灣就有：IRENE
    、BluePump kin及Genesys 等，亦經證人乙○○結證無訛（
    見本院卷二，94年12月21日審理筆錄第13、15頁）。是所謂
    「中文化操作介面」在900829案採購當時，德鴻公司並非唯
    一開發出上開軟體之廠商，而「中文顯示系統」於「90年度
    客服人力資源管理平台系統」採購案時並沒有這個功能，是
    隔一年在N91091 2即「91年度北區『擴充』客服人力資源管
    理平台系統」採購案，始納入中文顯示系統此一規格需求，
    此經證人辛○○（原名鄭信璋）結證屬實（見本院卷二，94
    年12月21日審理筆錄第3 、4 頁），亦即在N900829 標案中
    ，尚無「中文顯示系統」之規格需求，當時更無任何一家廠
    商擁有具備該功能之軟體，德鴻公司係遲至91年間始開發成
    功「中文顯示系統」之操作介面。是公訴人所稱證人丙○○
    向90年7 、8 月當時，唯一已經開發出中文顯示軟體之德鴻
    公司，爭取到關於系爭採購案之獨家代理權，而證人丙○○
    亦因爭取到系爭中文軟體之獨家代理權後，才順利取得9008
    29號標案云云，即有誤會。
(四)、至起訴書所稱：被告於收賄款後，透過證人乙○○指示證人
    戊○○，就系爭採購案以不實際驗收之方式，使該採購案得
    在91年12月6 日（起訴書誤為12月26日）當日即驗收完成乙
    節。經查，證人丙○○固於調查局時稱：伊為使該購案工程
    款能於90年年底前儘快撥付，伊和負責驗收該購案工程之「
    870 專案」經理即被告，約定致送回扣等語（92年度他字第
    2497號偵查卷，第15至17頁），然查證人即中華電信北區分
    公司經營規劃處資訊科第四科科長甲○○證稱：「我是派驗
    二股的股長，股長再指派鄭信彰... 要在12月底前完成驗收
    付款與預算有關，這個會議是要協調，如果今年提出的案子
    沒有辦法完成，就會壓縮到隔年的預算，就是跟年度預算有
    關，12月底前要完成可能是我或其他分公司的預算主管提出
    ，因為這跟預算有關。主驗是請購單位，是經營規劃處，原
    始的規格是電信研究所870 專案提出，陪驗由電信研究所87
    0 專案。驗收的時間應該是12月6 日到12月18日。」等語（
    見本院卷二，94年11月1 日上午審理筆錄第17至19頁）；而
    證人辛○○亦證稱：「我擔任N900829 的驗收是股長吳林炎
    指派。N900829 採購案的驗收，我驗三個星期。並有就附加
    條款驗收，我於驗收之前有通知電信研究所派人協助會驗，
    我有聯絡乙○○，乙○○派戊○○協同會驗，在90年12月17
    日最後會驗的前一天我有聯絡戊○○，在12月18日做最後的
    會驗，我沒有叫她簽名，但我確定她那天有去，我們有連線
    測試，結算驗收證明是我製作，是在12月18日填載完畢，因
    為我們要完成這個，我們會計單位才會認為驗收完畢，結算
    驗收證明為何沒有戊○○的簽名，因為我回來之後才作。」
    等語明確（見本院卷二，94年11月1 日上午審理筆錄第4至
    10頁），核與證人戊○○結稱情形相符（見本院二卷94年11
    月1 日下午審理筆錄第17至27頁），而證人乙○○亦結證稱
    伊有指派證人戊○○會驗，並無指示證人戊○○就附加條款
    不要驗等語（同上筆錄第14頁）。況證人丙○○於本院審理
    時改稱：「（審判長問：你有送賄款的標案，在驗收是否有
    比較快或其他有利？）答：對我有利的情形，是他們要在前
    底驗收付款。我知道他們必須在年底前驗收，以消化預算，
    他們的驗收是否有比較快我不清楚。」等語（見本院卷二，
    94 年11 月1 日下午審理筆錄第14、15頁）。是起訴書所稱
    ：被告於收賄款後，透過證人乙○○指示證人戊○○，就系
    爭採購案以不實際驗收之方式，使該採購案得在91年12月6
    日當日即驗收完成乙節，即失之依據，尚難據信。
(五)、另公訴人所舉金奇公司所有之存摺帳戶內有提領紀錄，其上
    註記「董事長特支」等情，此有該帳戶之存摺簿影本附卷可
    憑（附於92年度他字第357 號卷第66至68頁），而證人丙○○亦陳稱：「支付予壬○○的回扣計有：90年12月6 日850,
    000 元、91年1 月9 日1,450,000 元、91年1 月14日1,450,
    000 元、91年3 月7 日1,300,000 元、91年9 月10日1,300,
    000 元5 筆，其中第1 筆至第4 筆都是支付北區分公司N910
    902 採購案之回扣，金額505 萬元」等語。（92年度他字第
    2497號偵查卷，第15至17頁），然查，證人丙○○於本院94
    年1 1 月1 日審理時結證稱：伊是以那時的記憶，大概的時
    間去推算的時間，而從存摺看出何筆給付給被告，驗收後伊
    很快就付了，驗收後，伊拿到錢後才會開始給錢，12月6 日
    確定已經付款，因為有公司的存摺資料，董事長的特支費是
    做何用途，大部分是投資大陸，伊如何區分何筆投資大陸，
    何筆行賄被告，因為購案有時間性，在購案的驗收期間，伊
    是用驗收時間來記憶，伊在董事長特支費，上面不會註明何
    者是給公務員何筆給客戶等語（見本院卷二，94年11月1日
    下午審理筆錄）。觀之證人丙○○之證詞，上開帳戶之提領
    款項既無法確定其用途，每筆款項金額又是依證人丙○○個
    人之記憶，且顯與上開被告於本院訊問時自白收受賄款之時
    間、金額明細均不一致，甚且2 人所述收受之時間有相隔一
    年，業如前述，另證人丙○○亦曾陳稱確認係驗收後，拿到
    錢才會開始給賄款，且稱90年12月6 日即確定已經付款等語
    ，惟N900829 案係於90年12月6 日開始點驗，同年12月18日
    始驗收完成，顯有杆格，業如前述，是證人丙○○依據金奇
    公司之存摺資料所稱提領金錢予被告之陳述，顯難據信。況
    被告亦提出證人詹棨棟證稱存款之合法來源（見本院卷二，
    94 年11 月1 日下午審理筆錄第31至42頁），此外，本件亦
    未發現被告及其親人之存款、財產資料有異常款項存入或增
    加，公訴人又未提出其他被告或其相關親友之存款、其他財
    產資料有異常出入之資料以供比對查證，故尚難僅以此帳戶
    提領之紀錄及丙○○之上開證詞認定該提領款項即係交付予
    被告之賄款。
(六)、證人庚○○、丁○○、蔡水發之證詞之證據證明力及所述可
    否作為補強證據：證人庚○○即中華電信北區分公司經營規
    劃處第四科負責預算職務，其於92年4 月30日調查局筆錄（
    見92年度偵字第4415號偵查卷，第237 至239 頁），及本院
    94年11月1 日審理時之證詞（見本院卷二，94年11月1 日上
    午審理筆錄第5 至11頁），及證人丁○○即中華電信公司供
    應處副工程師於92年4 月15日調查筆錄（見92年度偵字第44
    15號偵查卷，第203 至206 頁），及本院94年11月1 日審理
    筆錄（本院卷二，94年11月1 日上午審理筆錄第11至14頁）
    ，及證人蔡水發即中華電信北區分公司供應科科長於92 年4
    月15日之調查筆錄（見92年度偵字第4415號偵查卷，第207
    至210 頁），遍觀上開3 位證人之筆錄，乃證明中華電信北
    區分公司之規劃採購程序，被告對渠等之證述，亦不爭執，
    上開證人並無不利被告之指述，是亦難據此作為補強證據資
    為不利被告之認定。
(七)、至於公訴人所舉被告筆記型電腦中所存放之電子郵件部分，
    被告辯稱：伊完全不認識智酷科技公司之黃科運，該電子郵
    件是黃科運寄給證人乙○○，由證人乙○○轉寄給伊，伊有
    看過該信的主文內容，但對該信件前述之附加檔案內容並未
    閱讀，證人乙○○寄給伊的用意應該只是要讓伊知道而已等
    語（見92年度偵字第2497號偵查卷二，第136 頁正、反面）
    。經查，被告扣案筆記型電腦內存之N900829 採購案，金奇
    公司之協力廠商智酷科技公司之黃科運確於90年12月4 日有
    電子郵寄N900829 採購案關之「資料來源格式」、「TABLEI
    NFOR MATION 」、「樣本功能簽收單」、「驗收文件」等E-
    MAIL資料（見92年度偵字第2497號偵查卷二，第139 、164
    、171 頁），惟證人乙○○則於調查局時陳稱：「因我是N9
    00829 的本所承辦組組長，也是代表本所與廠商接觸的窗口
    ，所以智酷公司黃科運就將前述本案驗收的書面資料以電子
    郵件方式傳送給我，但是經我檢視前開資料後發現，附件資
    料應該是本案的附加條款部分，並非本小組負責規劃的排班
    系統部分，我不清楚黃科運為何會將該資料電子傳輸給我。
    我只知道這些資料與本案N900829 案有關，所以我就將該文
    件轉寄給上司壬○○及組員戊○○2 人」等語（92年度偵字
    第2497號偵查卷二，第228 至233 頁）。是上開資料是否為
    電研所負責草擬有關N900829 採購案中「排班系統」部份之
    驗收文件，抑屬於北區分公司自行採購之軟硬體設備？公訴
    人未提出證據證明之，且縱使上開文件與電研所負責規劃草
    擬之規格有關，被告為證人乙○○之上司，衡情上開驗收文
    件證人乙○○以電子郵寄給被告，亦合乎常情，尚難遽此認
    定被告即有何指示證人乙○○協助驗收之行為，是公訴人所
    舉之上開電子郵件之內容，亦難為不利被告之認定。
六、綜上所述，公訴人雖舉出被告於本院訊問時之自白，惟其自
    白與證人丙○○之證述不相符合，而除證人丙○○之有力證
    言外，並無其他足以擔保該供述為真實之佐證，且證人丙○○證詞互相矛盾，前後不一，業如前述，自不足以證明被告
    確有對於違背職務收受賄賂之犯行。另被告於92年1 月17日
    所述收受賄款之金額，無法排除係被告投資當舖證人詹棨棟
    返還款項之可能性，且扣案之存摺、電子郵件或證人庚○○
    、丁○○、蔡水發、甲○○、戊○○、乙○○之證詞均無法
    資為被告設定洩露規格，不當協助得標、驗收等不利被告之
    佐證，業如前述。此外，復無其他證據佐證被告有對於違背
    職務收受賄賂之行為，是本件尚無積極證據足以證明被告涉
    有對於違背職務收受賄賂之犯行，自不能率以上開對於違背
    職務收受賄賂罪名相繩，揆諸前述說明，既不能證明被告犯
    罪，自應為無罪之諭知，以免冤抑。
據上論斷，應依刑事訴訟法第301條第1 項，判決如主文。
本案經檢察官張慶林到庭執行職務。
中    華    民    國    95    年    3     月    31    日
                  刑事第十五庭  審判長法  官  高玉舜
                                      法  官  陳靜茹
                                      法  官  吳幸娥
以上正本證明與原本無異
如不服本判決應於送達後10日內向本院提出上訴狀
                                      書記官  洪惠玲
中    華    民    國    95    年    3     月    31    日


司法院資訊處製作；財團法人民間司法改革基金會備份。
